ACORDAO-COMPLETO-2415561

ACÓRDÃO 9768/2020 ATA 32/2020 - PRIMEIRA CÂMARA

VISTOS, relatados e discutidos estes autos de tomada de contas especial instaurada pela  Caixa Econômica Federal (CAIXA) contra o Sr. Francisco Helio de Souza, ex-prefeito do município de Terra Nova/BA (gestões 2009-2012 e 2013-2016) , em razão da não consecução dos objetivos pactuados por meio do contrato de repasse 338.824-08/2010 (Siafi 747.255) .
ACORDAM os ministros do Tribunal de Contas da União, reunidos em sessão da 1ª Câmara, diante das razões expostas pelo relator, em:
9.1. considerar revel, para todos os efeitos, o Sr. Francisco Helio de Souza, nos termos do art. 12, § 3º, da Lei 8.443/1992, dando-se prosseguimento ao processo;
9.2. julgar irregulares as contas do Sr. Francisco Helio de Souza, com fundamento no art. 16, III, "c", da Lei 8.443/1992, e condená-lo ao pagamento das quantias a seguir indicadas, atualizadas monetariamente e acrescidas de juros de mora, calculados a partir das datas especificadas até a data do efetivo recolhimento, fixando o prazo de 15 (quinze) dias, a contar da notificação, para que comprove, perante o Tribunal (art. 214, III, "a", do RI/TCU) , o recolhimento das dívidas aos cofres do Tesouro Nacional, na forma da legislação em vigor:
	Data da ocorrência
	Valor original (R$) 

	2/8/2012 
	5.098,52

	18/10/2012
	60.306,13

	10/5/2013
	83.235,28

	9/12/2013
	46.101,52 

9.3. aplicar ao Sr. Francisco Helio de Souza a multa prevista no art. 57 da Lei 8.443/1992, no valor de R$ 28.000,00 (vinte e oito mil reais) , fixando o prazo de 15 (quinze) dias, a contar da notificação, para que comprove, perante o Tribunal (art. 214, III, "a", do RI/TCU) , o recolhimento da dívida aos cofres do Tesouro Nacional, atualizada monetariamente desde a data do presente acórdão até a do efetivo recolhimento, se for paga após o vencimento, na forma da legislação em vigor;
9.4. autorizar, desde logo, nos termos do art. 28, II, da Lei 8.443/1992, a cobrança judicial das dívidas caso não atendida a notificação;
9.5. em cumprimento ao disposto no § 3º do art. 16 da Lei 8.443/1992, remeter cópia desta deliberação à Procuradoria da República no Estado da Bahia.

Tomada de contas especial em razão da não consecução dos objetivos pactuados por meio de contrato de repasse.

Primeira Câmara

Prefeitura Municipal de Terra Nova - BA.

3. Interessados/Responsáveis:
3.1. Interessados: Caixa Econômica Federal (00.360.305/0001-04); Ministério das Cidades (extinto) 
3.2. Responsável: Francisco Helio de Souza (XXX.562.385-XX).

13.1. Ministros presentes: Walton Alencar Rodrigues (Presidente), Benjamin Zymler e Bruno Dantas.
13.2. Ministro-Substituto convocado: Augusto Sherman Cavalcanti.
13.3. Ministro-Substituto presente: Weder de Oliveira (Relator).

WEDER DE OLIVEIRA

Reproduzo, a seguir, com ajustes de forma, a instrução da Secretaria de Controle Externo de Tomada de Contas Especial (Secex-TCE) inserta à peça 8 dos presentes autos:
"INTRODUÇÃO
1.	Trata-se de Contas Especial instaurada pela Caixa Econômica Federal (Caixa) , em desfavor do Sr. Francisco Hélio de Souza (CPF XXX.562.385-XX) , prefeito do Município de Terra Nova/BA, nas gestões 2009-2012 e 2013-2016, em razão da não consecução dos objetivos pactuados no Contrato de Repasse 338.824-08/2010 (Siafi 747.255) celebrado com a União, por intermédio do Ministério das Cidades, representada pela Caixa, tendo por objeto a construção e alargamento de passeios, arborização e paisagismo e a construção de uma passarela, no município (peça 2, p. 21-28) .
HISTÓRICO 
2.	O Contrato de Repasse 338.824-08/2010, alterado pelo Termo Aditivo de 11/8/2012 (peça 2, p. 31) , foi firmado no valor de R$ 597.188,10, sendo R$ 104.088,10 referentes à contrapartida do contratado e R$ 493.100,00 à conta do contratante, dos quais R$ 238.615,64 foram desbloqueados de acordo com o quadro abaixo (peça 2, p. 3) :
	Data do desbloqueio
	União (R$) 
	Contrapartida (R$) 
	Totais (R$) 

	2/8/2012 
	5.098,52
	1.094,82
	6.193,34

	18/10/2012
	60.306,13
	12.738,57
	73.044,70

	10/5/2013
	83.235,28
	17.577,75
	100.813,03

	9/12/2013
	46.101,52 
	12.63,05
	58.564,57

	Totais
	194.741,45
	31.411,14
	238.615,64

3.	3.	Em razão dos desbloqueios efetuados, o contrato apresentou as seguintes prestações de contas parciais:
	Data do desbloqueio
	Valor total (R$) 
	Data da prestação de contas
	Aprovação (Sim/Não) 

	2/8/2012 
	6.193,34
	20/9/2012 
	Sim

	18/10/2012
	73.044,70
	27/11/2012
	Sim

	10/5/2013
	100.813,03
	5/12/2013
	Sim

	9/12/2013
	58.564,57
	Não apresentou
	Não apresentou

4.	O contrato de repasse vigeu inicialmente no período de 16/9/2010 a 16/9/2011, tendo o prazo final estendido até 5/11/2015, por meio dos termos aditivos constantes da peça 2 (p. 30, 32, 34 e 35) , conferindo-se mais 60 para a apresentação de contas final, conforme previsto na cláusula décima segunda do ajuste (peça 2, p. 26) . 
5.	A execução do Contrato de Repasse 338.824-08/2010 foi fiscalizada pela Caixa por meio do:
5.1.	Relatório de Acompanhamento de Engenharia (RAE) - Setor Público, datado de 13/6/2012 (peça 2, p. 39-43) , tendo registrado a seguinte evolução físico-financeira:
	Descrição
	Valor previsto (R$) 
	Valor executado (R$) 
	Percentual executado (%) 

	Serviços preliminares
	1.752,84
	1.752,84
	100

	Construção de passarela
	579.493.54
	4.440,50
	0,77

	Urbanização
	15.941,72
	0
	0,00

5.2.	 Relatório de Acompanhamento de Engenharia (RAE) - Setor Público, datado de 28/7/2012 (peça 2, p. 44-47) , tendo registrado a seguinte evolução físico-financeira:
	Descrição
	Valor previsto (R$) 
	Valor executado (R$) 
	Percentual executado (%) 

	Serviços preliminares
	1.752,84
	1.752,84
	100

	Construção de passarela
	579.493.54
	77.485,20
	13,37

	Urbanização
	15.941,72
	0
	0,00

5.3.	Relatório de Acompanhamento de Engenharia (RAE) - Setor Público, datado de 15/3/2013 (peça 2, p. 48-51) , tendo registrado a seguinte evolução físico-financeira:
	Descrição
	Valor previsto (R$) 
	Valor executado (R$) 
	Percentual executado (%) 

	Serviços preliminares
	1.752,84
	1.752,84
	100

	Construção de passarela
	579.493.54
	178.298,23
	30,77

	Urbanização
	15.941,72
	0
	0,00

5.4.	Relatório de Acompanhamento de Engenharia (RAE) - Setor Público, datado de 1/8/2013 (peça 2, p. 52-55) , tendo registrado a seguinte evolução físico-financeira:
	Descrição_previsto (R$) 
	Valor executado (R$) 
	Percentual executado (%) 

	Serviços preliminares
	1.752,84
	1.752,84
	100

	Construção de passarela
	579.493.54
	236.862,80
	40,87

	Urbanização
	15.941,72
	0
	0,00

6.	A instauração desta TCE decorreu da não conclusão do objeto pactuado e da não apresentação da prestação de contas referente à última parcela de recursos liberada pela Caixa. Ante a não solução dessas pendências, a Caixa notificou o ex-prefeito Francisco Hélio de Souza alertando-o para a necessidade de conclusão do objeto contratado e da apresentação da prestação de contas parcial, ou para que devolvesse o montante creditado na conta corrente do contratado, conforme se depreende do Oficio 2542/2014, datado de 14/11/2014, com data de ciência em 25/11/2014 (peça 2, p. 6-8) .
7.	Diante do não saneamento das irregularidades verificadas e da não devolução dos recursos, no Relatório Complementar de TCE 213/2016 (peça 2, p. 99-101) , o tomador de contas concluiu que o prejuízo aos cofres federais correspondente ao valor original desbloqueado de R$ 194.741,45. O tomador de contas considerou que a responsabilidade pelos danos deveria recair sobre o Sr. Francisco Hélio de Souza (CPF XXX.562.385-XX) , prefeito do Município de Terra Nova/BA nas gestões 2009-2012 e 2013-2016, por ter sido o signatário do contrato de repasse e gestor do município à época da liberação dos recursos, dispondo de tempo e verba suficiente para a execução e conclusão das obras. Sua omissão resultou no dano ao erário decorrente da ausência de funcionalidade do objeto parcialmente executado. Na impossibilidade de fazê-lo, devidamente justificada, deveria ter adotado as providências necessárias com vistas ao resguardo do erário (peça 2, p. 100, item 4) . Registre-se que esse relatório complementou o Relatório de TCE 213/2016 (peça 2, p. 69-72) .
8.	O Relatório de Auditoria 549/2018 (peça 2, p. 108-110) também chegou às mesmas conclusões. Após serem emitidos o Certificado de Auditoria, o Parecer do Dirigente e o Pronunciamento Ministerial (peça 2, p. 111-113) , o processo foi remetido a esse Tribunal.
9.	No âmbito desta Unidade Técnica, em cumprimento ao despacho do Secretário à peça 5, o Sr. Francisco Hélio de Souza (CPF XXX.562.385-XX) , prefeito do Município de Terra Nova/BA nas gestões 2009-2012 e 2013-2016:
9.1.	Foi citado por meio do Ofício 2372/2018-TCU/Secex-TCE, de 11/10/2018 (peça 6) , para apresentar alegações de defesa em relação às seguintes irregularidades e condutas:
	a) Irregularidades: 
	a.1) inexecução injustificada de parte ou de todo do objeto pactuado no Contrato de Repasse 338.824-08/2010, celebrado entre a União, por intermédio do Ministério das Cidades, e o Município de Terra Nova/BA, tendo por objeto a construção e alargamento de passeios, arborização e paisagismo e a construção de uma passarela, no município, considerando que no Relatório de Acompanhamento de Engenharia (RAE) - Setor Público, datado de 1/8/2013 (peça 2, p. 52-55) , a Caixa registrou a execução de R$ 1.752,84 em serviços preliminares e R$ 236.862,80 aplicados na passarela, mas as obras encontravam-se apenas com as bases e armações dos pilares da passarela construídas não possuindo serventia e nem funcionalidade.
	a.2) ausência da adoção das medidas necessárias para a conclusão da obra paralisada objeto do Contrato de Repasse 338.824-08/2010, dotando-a de funcionalidade, bem como ausência de adoção das medidas necessárias para o resguardo dos cofres públicos federais, contrariando o princípio da continuidade administrativa e configurando desperdício de dinheiro público. 
	b) Condutas: 
	b.1) não executar injustificadamente parte ou todo o objeto pactuado no Contrato de Repasse 338.824-08/2010, celebrado entre a União, por intermédio do Ministério das Cidades, e o Município de Terra Nova/BA, tendo por objeto a construção e alargamento de passeios, arborização e paisagismo e a construção de uma passarela, no município, considerando que no Relatório de Acompanhamento de Engenharia (RAE) - Setor Público, datado de 1/8/2013 (peça 2, p. 52-55) , a Caixa registrou a execução de R$ 1.752,84 em serviços preliminares e R$ 236.862,80 aplicados na passarela, mas as obras encontravam-se apenas com as bases e armações dos pilares da passarela construídas não possuindo serventia e nem funcionalidade.
 	b.2) não adotar as medidas necessárias para a conclusão da obra paralisada objeto do Contrato de Repasse 338.824-08/2010, dotando-a de funcionalidade, bem como não adotar as medidas necessárias para o resguardo dos cofres públicos federais, contrariando o princípio da continuidade administrativa e configurando desperdício de dinheiro público. 
	c) Dispositivos violados: art. 37, caput c/c o art. 70, parágrafo único, da Constituição da República Federativa do Brasil, art. 145 do Decreto 93.872/1986, arts. 39, 56 e 58 da Portaria Interministerial MPOG/MF/CGU 127, de 29 de maio de 2008, e cláusulas primeira, terceira, item 3.2, letra "a", do Contrato de Repasse 338.824-08/2010.
9.2.	Na mesma assentada o responsável foi compelido a apresentar razões de justificativas em razão da seguinte irregularidade e conduta (peça 6, p. 2) :
	a) Irregularidade: não cumprimento de prazo para a prestação de contas final dos recursos oriundos do Contrato de Repasse 338.824-08/2010, considerando que a vigência do contrato expirou em 5/11/2015, dispondo o responsável (gestão 2013-2016) , ainda, de mais 60 dias para prestar contas. 
	b) Conduta: descumprir o prazo para a prestação de contas final dos recursos oriundos do Contrato de Repasse 338.824-08/2010.
	c) Dispositivos violados: Constituição Federal art. 37, caput, c/c art. 70, parágrafo único; Decreto-lei 200/67, art. 93; art. 66 do Decreto 93.872/1996, e cláusula décima segunda do Contrato de Repasse 338.824-08/2010.
10.	Verifica-se que a correspondência foi entregue em 5/11/2018 no endereço do destinatário (Rua Jaime Vilas Boas, 116 - Casa - Centro - CEP 44.270-000 - Terra Nova - BA) , conforme atesta o AR constante da peça 7 combinado com a pesquisa de dados da Receita Federal (peça 8) .
EXAME TÉCNICO
11.	Importante assinalar que a jurisprudência desta Corte se consolidou no sentido de que para a validade da citação não é necessário que a comunicação processual seja pessoalmente entregue ao destinatário, bastando que o ofício com o aviso de recebimento dos Correios (AR) seja recebido no endereço do responsável, obtido em fonte de dados oficial, a exemplo da base da Receita Federal (Acórdão 316/2018-TCU-Plenário, Relator: Ministro Vital do Rêgo; Acórdão 2798/2017-TCU-Primeira Câmara, Relator: Ministro Bruno Dantas; Acórdão 3254/2015-TCU-Primeira Câmara, Ministro Benjamin Zymler) .	
12.	Nesse cenário, devidamente citado e transcorrido o prazo regimental, o Sr. Francisco Hélio de Souza (CPF XXX.562.385-XX) permaneceu silente, devendo ser considerado revel, nos termos do art. 12, §3º, da Lei 8.443/1992.
13.	A propósito, nos processos do TCU a revelia não leva à presunção de que seriam verdadeiras todas as imputações levantadas contra os responsáveis, diferentemente do que ocorre no processo civil, em que a revelia do réu opera a presunção da verdade dos fatos narrados pelo autor. Dessa forma, a avaliação da responsabilidade do agente não pode prescindir da prova existente no processo ou para ele carreada.
14.	Contudo, ao não apresentar as alegações de defesa requeridas, o responsável deixou de trazer elementos de prova que refutassem as irregularidades e condutas a ele atribuídas (item 9, retro) , subsistindo tais condutas culposas, o prejuízo e o nexo causal entre suas ações e o dano, dando origem ao dever de ressarcir.
15.	Com efeito, de acordo com o Laudo de Análise Técnica de Engenharia da Caixa, o empreendimento previsto no Contrato de Repasse 338.824-08/2010 consistia na construção e alargamento de passeios, arborização e paisagismo e construção de uma passarela no Município de Terra Nova/BA, cujo investimento previa R$ 1.879,44 para os serviços preliminares, R$ 580.519,60 para a passarela e R$ 15.972,15 seriam gastos em urbanização (peça 2, p. 14) .
16.	A seu turno, no último relatório de acompanhamento das obras, no RAE datado de 1/8/2013 (item 5.3, retro) , a Caixa registrou que R$ 236.862,80 foram aplicados na construção da passarela. Contudo, o conjunto fotográfico desse relatório (peça 2, p. 5) mostra apenas as bases e armações dos pilares da passarela construídas até a paralisação das obras.
17.	Dessa forma, o objeto do Contrato de Repasse 338.824-08/2010 não foi concluído e a parte executada não teve serventia. Assim, consuma-se o dano ao erário decorrente da ausência de funcionalidade da passarela configurando, ainda, o desperdício de dinheiro público em razão de obra inacabada. 
18.	Nesse contexto, não é possível afirmar que houve boa-fé do responsável. É razoável afirmar que era possível ao responsável ter consciência da ilicitude do ato que praticou, dada sua condição de gestor dos recursos à época dos fatos. É razoável afirmar que era exigível do responsável condutas diversas daquelas que ele adotou consideradas as circunstâncias que o cercavam.
19.	Cabe destacar que nas fases anteriores desta TCE, o responsável também não se manifestou quanto às irregularidades que lhe foram imputadas, mantendo-se omisso, conforme registrado no Relatório Complementar de TCE 213/2016 (peça 2, p. 99-101) .
20.	Destarte, devem-se julgar irregulares as contas do Sr. Francisco Hélio de Souza (CPF XXX.562.385-XX) , prefeito do Município de Terra Nova/BA nas gestões 2009-2012 e 2013-2016, condenando-o pela totalidade do valor original desbloqueado pela Caixa de R$ 194.741,45, além de ser apenado com a multa prevista no art. 57 da Lei 8.443/1992.
21.	Por fim, observamos ser possível a aplicação de multa ao responsável tendo em vista não ter ocorrido a prescrição da pretensão punitiva por parte do TCU, nos termos do que restou assentado no Acórdão 1441/2016-TCU-Plenário. O ato que ordenou a citação do responsável interrompeu tal prazo visto que o ajuste vigeu no período de 16/9/2010 a 5/11/2015 (item 4, retro) , e a citação válida ocorreu em 5/11/2018, a qual foi entregue no endereço do responsável constante da base de dados da Receita Federal (itens 9-11, retro) .
CONCLUSÃO
22.	Nesta fase processual, o ex-prefeito Francisco Hélio de Souza (CPF XXX.562.385-XX) do Município de Terra Nova/BA foi responsabilizado por ter praticado condutas (não executar injustificadamente parte ou todo o objeto pactuado e não adotar as medidas necessárias para a conclusão da obra paralisada prevista no Contrato de Repasse 338.824-08/2010) , que contribuíram para a ocorrência de irregularidades que causam danos ao erário (item 9.1, retro) . Também foi compelido a apresentar razões de justificativas por descumprir o prazo para a prestação de contas final dos recursos oriundos do referido contrato de repasse (item 9.2, retro) .
23.	A citação do responsável efetivou-se de acordo com as regras aceitas pela jurisprudência desta Corte (item 11, retro) . Por sua vez, ele não se manifestou devendo ser considerado revel nos termos do art. 12, §3º, da Lei 8.443/1992 (item 12, retro) . 	
24.	Em se tratando de processo em que a parte interessada não se manifestou acerca das irregularidades imputadas, não há elementos para que se possa efetivamente aferir e reconhecer a ocorrência de boa-fé na conduta do responsável, podendo este Tribunal, desde logo, proferir o julgamento de mérito pela irregularidade das contas, conforme combinação dos §§ 2º e 6º do art. 202 do Regimento Interno do TCU (itens 17-18, retro) .24.	 Esse entendimento está amparado nos Acórdão 133/2015-TCU-Primeira Câmara, 2.455/2015-1ª Câmara, 3.604/2015-TCU-1ª Câmara, 5.070/2015-2ª Câmara e 2.424/2015-TCU - Plenário. 
25.	Além disso, cabe a aplicação da multa prevista no art. 57 da Lei 8.4443/1992, considerando não ter operado o prazo de 10 anos entre os fatos danosos e a citação válida do responsável (item 21, retro) .
PROPOSTA DE ENCAMINHAMENTO
26.	Diante do exposto, submetem-se os autos à consideração superior, propondo: 
26.1. 	Considerar revel, para todos os efeitos, o Sr. Francisco Hélio de Souza (CPF XXX.562.385-XX) , prefeito do Município de Terra Nova/BA nas gestões 2009-2012 e 2013-2016, dando-se prosseguimento ao processo, nos termos do art. 12, § 3º, da Lei 8.443/1992 c/c o art. 202, § 8º, do RI/TCU.
26.2.	Julgar irregulares, nos termos dos arts. 1º, inciso I, 16, inciso III, alínea 'c', § 2º, da Lei 8.443/92 c/c os arts. 19 e 23, inciso III, da mesma Lei, e com arts. 1º, inciso I, 209, inciso III, 210 e 214, inciso III, do Regimento Interno/TCU, as contas do Sr. Sr. Francisco Hélio de Souza (CPF XXX.562.385-XX) , prefeito do Município de Terra Nova/BA nas gestões 2009-2012 e 2013-2016, condenando-o ao pagamento das importâncias a seguir especificadas, atualizadas monetariamente e acrescidas dos juros de mora, calculadas a partir das datas discriminadas até a data da efetiva quitação do débito, fixando-lhe o prazo de quinze dias, para que comprovem, perante o Tribunal, o recolhimento das referidas quantias aos cofres do Tesouro Nacional, nos termos do art. 23, inciso III, alínea 'a', da citada lei.
	Débito
	Data da ocorrência
	Valor original (R$) 

	2/8/2012 
	5.098,52

	18/10/2012
	60.306,13

	10/5/2013
	83.235,28

	9/12/2013
	46.101,52 

26.3.	Aplicar, com fundamento no art. 57, da Lei 8.443/1992, c/c o art. 267, do Regimento Interno do TCU, multa individual e proporcional ao débito ao Sr. Francisco Hélio de Souza (CPF XXX.562.385-XX) , fixando o prazo de 15 dias, a partir da notificação, para que, nos termos do art. 214, inciso III, alínea 'a', do Regimento Interno do TCU, comprove, perante este Tribunal, o recolhimento, aos cofres do Tesouro Nacional, do valor atualizado monetariamente desde a data do acórdão que vier a ser proferido até a data do efetivo recolhimento, se for pago após o vencimento, na forma da legislação em vigor;
26.4.	Autorizar, desde logo, a cobrança judicial das dívidas, nos termos do art. 28, inciso II, da Lei 8.443/1992, c/c o art. 219, inciso II, do Regimento Interno do TCU, caso não atendida a notificação;
26.5.	Autorizar, desde logo, com fundamento no art. 26, da Lei 8.443/1992, c/c o art. 217, do Regimento Interno do TCU, caso seja do interesse do responsável, o parcelamento da dívida em até 36 (trinta e seis) parcelas, incidindo sobre cada uma os encargos legais devidos, sem prejuízo de alertá-lo de que, caso opte por essa forma de pagamento, a falta de comprovação do recolhimento de qualquer parcela implicará o vencimento antecipado do saldo devedor, nos termos do art. 26, parágrafo único, da Lei 8.443/1992, c/c o art. 217, §2º, do Regimento Interno do TCU.
26.6.	Dar ciência e remeter cópia da deliberação que vier a ser proferida, aos responsáveis, à Caixa Econômica Federal, e ao Ministério das Cidades, informando-lhes que o inteiro teor da deliberação pode ser consultado no endereço http://www.tcu.gov.br/acordaos;
26.7.	Remeter cópia do acórdão que vier a ser prolatado pelo Tribunal, ao Procurador-Chefe da Procuradoria da República no Estado da Bahia, nos termos do art. 209, § 7º, do Regimento Interno/TCU, para ajuizamento das ações cabíveis, informando-lhe que o inteiro teor da deliberação pode ser consultado no endereço http://www.tcu.gov.br/acordaos".
2.	O MP/TCU, representado pelo procurador Marinus Eduardo de Vries Marsico, manifestou-se de acordo com a instrução da Secex-TCE (peça 11) .
É relatório.

não há

Procurador Marinus Eduardo De Vries Marsico.

TOMADA DE CONTAS ESPECIAL. CONTRATO DE REPASSE. INEXECUÇÃO PARCIAL DO OBJETO PACTUADO. AUSÊNCIA DE FUNCIONALIDADE. AUSÊNCIA DE PRESTAÇÃO DE CONTAS REFERENTE À ÚLTIMA PARCELA DESBLOQUEADA. CITAÇÃO. AUDIÊNCIA. REVELIA. CONTAS IRREGULARES. DÉBITO. MULTA. COMUNICAÇÕES.

TOMADA DE CONTAS ESPECIAL (TCE)

Secretaria de Controle Externo de Tomada de Contas Especial (Secex-TCE).

Em exame, processo de tomada de contas especial instaurada pela Caixa Econômica Federal (CAIXA) contra o Sr. Francisco Hélio de Souza, ex-prefeito do município de Terra Nova/BA (gestões 2009-2012 e 2013-2016) , em razão da não consecução dos objetivos pactuados por meio do contrato de repasse 338.824-08/2010 (Siafi 747.255) , celebrado com a União, por intermédio do Ministério das Cidades, representada pela Caixa, cujo objeto foi a construção e alargamento de passeios, arborização e paisagismo e a construção de uma passarela, no referido município (peça 2, p. 21-28) .
2.	Competia à União transferir ao município de Terra Nova/BA o montante de R$ 493.100,00, tendo havido, efetivamente, o desbloqueio, pela CAIXA, de R$ 194.741,45, segundo demonstrado no quadro abaixo (peça 2, p. 3) :
	Data do desbloqueio
	União (R$) 
	Contrapartida (R$) 
	Totais (R$) 

	2/8/2012 
	5.098,52
	1.094,82
	6.193,34

	18/10/2012
	60.306,13
	12.738,57
	73.044,70

	10/5/2013
	83.235,28
	17.577,75
	100.813,03

	9/12/2013
	46.101,52 
	12.63,05
	58.564,57

	Totais
	194.741,45
	31.411,14
	238.615,64

3.	O contrato de repasse vigorou no período de 16/9/2010 a 16/9/2011, sendo prorrogado até 5/9/2017, por intermédio de termos aditivos, com prazo de mais 60 dias para a apresentação da prestação de contas final (peça 2, p. 100) .
4.	A CAIXA devolveu aos cofres da União o montante bloqueado e não repassado ao município de Terra Nova, segundo comprova o extrato inserto à peça 97 dos autos. 
5.	Consta do relatório de TCE 213/2016 que na vistoria in loco que resultou no relatório de acompanhamento do empreendimento (RAE) , de 1º/8/2013, verificou-se a execução de 39,96% do objeto contratado, no valor total de R$ 238.615,64[footnoteRef:2], não sendo possível atestar a funcionalidade do que foi executado. Foi constatada, ainda, a ausência da prestação de contas referente à última parcela desbloqueada, no valor de R$ 58.564,57, em 9/12/2013. [2:  Peça 2, p. 70] 
6.	Por meio do relatório complementar de TCE 2013/2016[footnoteRef:3], a CAIXA imputou responsabilidade ao Sr. Francisco Hélio de Souza, na condição de gestor dos recursos, pela totalidade dos valores desbloqueados pela entidade. [3:  Peça 2, p. 99-101.] 
7.	No âmbito desta Corte de Contas, foi realizada a citação do responsável em razão das seguintes irregularidades (peça 6 e 7) :
"a.1) inexecução injustificada de parte ou de todo do objeto pactuado no Contrato de Repasse 338.824-08/2010, celebrado entre a União, por intermédio do Ministério das Cidades, e o Município de Terra Nova/BA, tendo por objeto a construção e alargamento de passeios, arborização e paisagismo e a construção de uma passarela, no município, considerando que no Relatório de Acompanhamento de Engenharia (RAE) - Setor Público, datado de 1/8/2013 (peça 2, p. 52-55) , a Caixa registrou a execução de R$ 1.752,84 em serviços preliminares e R$ 236.862,80 aplicados na passarela, mas as obras encontravam-se apenas com as bases e armações dos pilares da passarela construídas não possuindo serventia e nem funcionalidade. 
a.2) ausência da adoção das medidas necessárias para a conclusão da obra paralisada objeto do Contrato de Repasse 338.824-08/2010, dotando-a de funcionalidade, bem como ausência de adoção das medidas necessárias para o resguardo dos cofres públicos federais, contrariando o princípio da continuidade administrativa e configurando desperdício de dinheiro público".
8.	Também foi promovida a audiência do responsável para que apresentasse razões de justificativa relativamente aos seguintes fatos:
"a)  Irregularidade: não cumprimento de prazo para a prestação de contas final dos recursos oriundos do Contrato de Repasse 338.824-08/2010, considerando que a vigência do contrato expirou em 5/11/2015, dispondo o responsável (gestão 2013-2016) , ainda, de mais 60 dias para prestar contas.
b) Conduta: descumprir o prazo para a prestação de contas final dos recursos oriundos do Contrato de Repasse 338.824-08/2010.
c) Dispositivos violados: Constituição Federal art. 37, caput, c/c art. 70, parágrafo único; Decreto-lei 200/67, art. 93; art. 66 do Decreto 93.872/1996, e cláusula décima segunda do Contrato de Repasse 338.824-08/2010."
9.	O Sr. Francisco Hélio de Souza não recolheu o débito nem apresentou alegações de defesa ou razões de justificativa, de modo que a Secretaria de Controle Externo de Tomada de Contas Especial (Secex-TCE) propõe considerá-lo revel. 
10.	No mérito, considerando os elementos existentes nos autos, a proposta é de julgar irregulares as contas do responsável e de condená-lo ao recolhimento do débito, aplicando-lhe a multa prevista no art. 57 da Lei 8.443/1992 (peça 55) .
11.	O MP/TCU, representado pelo procurador Sérgio Ricardo Costa Caribé, anuiu à proposta da Secex-TCE (peça 58) .
12.	Incide sobre o responsável os efeitos da revelia, dando-se prosseguimento ao processo, nos termos do art. 12, § 3º, da Lei 8.443/1992.
13.	Tendo em vista a inexistência nos autos de elementos capazes de comprovar a boa e regular aplicação dos recursos, acolho integralmente a proposta da unidade instrutiva, endossada pelo MP/TCU.
14.	Conforme assentado na jurisprudência consolidada desta Casa, compete ao gestor o ônus de comprovar a regularidade da aplicação dos recursos públicos sob sua responsabilidade.
15.	No caso em exame, destaca-se que o percentual executado do objeto contratado não teve funcionalidade, cabendo ao responsável responder pela totalidade do que foi desbloqueado pela CAIXA para o município de Terra Nova/BA, visando à execução do contrato de repasse 338.824-08/2010.
16.	Não se operou na situação em tela a prescrição da pretensão punitiva, considerando os termos do Acórdão 1441/2016-TCU-Plenário. O contrato vigorou no período de 16/9/2010 a 5/11/2017 (peça 2, p. 88 e 100) , enquanto o ato que ordenou a citação do responsável é de 3/9/2018 (peça 5) . Dessa forma, impõe-se a aplicação, ao responsável, da multa prevista no art. 57 da Lei 8.443/1992. 
Ante o exposto, manifesto-me pela aprovação do acórdão que ora submeto à apreciação deste Colegiado.
TCU, Sala das Sessões Ministro Luciano Brandão Alves de Souza, em 15 de setembro de 2020.
Weder de Oliveira
Relator